臺灣臺中地方法院民事判決　　　　　　99年度海商字第9號
原　　　告　新光產物保險股份有限公司
法定代理人　吳昕紘
訴訟代理人　許志勇律師
被　　　告　萬達國際物流股份有限公司
法定代理人　王成發
訴訟代理人　李念國律師
複代理人　　許智婷律師
參　加　人　T.S.LINES LTD.（德翔航運有限公司）
法定代理人　陳德勝
訴訟代理人　王國傑律師
複代理人　　黃松茂
上列當事人間請求損害賠償事件，本院於民國100年6月1日言詞
辯論終結，判決如下：
    主  文
被告應給付原告新臺幣肆佰拾陸萬肆佰元，及自民國九十九年八
月十四日起至清償日止，按年息百分之五計算之利息。
原告其餘之訴駁回。
訴訟費用由被告負擔百分之九十一，餘由原告負擔。
本判決第一項於原告以新臺幣壹佰拾玖萬元供擔保後，得假執
行。但被告如以新臺幣肆佰拾陸萬肆佰元為原告預供擔保後，得
免為假執行。
原告其餘假執行之聲請駁回。
    事實及理由
壹、程序部分
一、本件定性為涉外民事事件：按事件之當事人、行為地或標的
    物有一者具備外國因素，構成涉外關係時，是為涉外事件。
    原告主張訴外人信富紡織科技股份有限公司（Shing FuText
    ile Technology Co.,Ltd.，下稱信富公司）出口商將尼龍
    紗乙批（下稱系爭貨物），於民國98年8月間委託被告安排
    運送事宜，將系爭貨物自臺灣臺中運送至香港予受貨人光記
    國際物流有限公司（為一外國公司）；被告復委託T.S.LINE
    S LTD.（德翔航運有限公司，為一外國公司，下稱德翔公司
    ）運送。因系爭貨物於海上運送期間部分滅失、部分濕損，
    原告為系爭貨物保險人，於賠償信富公司上開損失後，並受
    讓信富公司因系爭貨物毀損滅失而得對被告之一切損害賠償
    請求權，爰基於保險代位及債權讓與之規定向被告請求賠償
    。是本件係屬涉外民事事件，有我國涉外民事法律適用法之
    適用。
二、本院就本件有國際民事裁判管轄權及內國具體裁判管轄權：
    按國際民事裁判管轄乃訴訟提起之程序要件，亦係法院應依
    職權調查事項。本件係屬涉外民事事件，業據前述。而按涉
    外民事事件，於具體訴訟案件，究何國家具有管轄權，因牽
    涉國際公法上國家司法權分配之問題，依國際私法上之通說
    ，一國法院對涉外民事法律事件有無國際民事裁判管轄權即
    審判權，應以法院地法之規定為準據。原告既向我國法院提
    起訴訟，則關係審判權之有無，即應按法庭地之我國法律定
    之。查我國海商法第78條第1項規定：裝貨港或卸貨港為中
    華民國港口者之載貨證券所生之爭議，得由我國裝貨港或卸
    貨港或其他依法有管轄權之法院管轄。查系爭貨物之裝貨港
    既為臺中港，本院對本件訴訟自有國際民事裁判管轄權及內
    國具體裁判管轄權。
三、次按當事人得於訴訟繫屬中，將訴訟告知於因自己敗訴而有
    法律上利害關係之第三人，民事訴訟法第65條第1項定有明
    文。本件原告主張其得請求代位信富公司向被告請求因信富
    公司將系爭貨物於98年8月間委託被告安排運送事宜，自臺
    灣臺中運送至香港。因系爭貨物於海上運送期間部分滅失、
    部分濕損，原告為系爭貨物保險人，於賠償信富公司上開損
    失後，並受讓信富公司因系爭貨物毀損滅失而得對被告之一
    切損害賠償請求權，爰基於保險代位及債權讓與之規定向被
    告請求賠償系爭貨物毀損之運送人損害賠償。惟被告就系爭
    貨物之運送復委託參加人德翔公司實際運送，如被告受敗訴
    判決，則德翔公司之權利將因而受影響，爰依被告於99年12
    月29日之聲請，將本件訴訟告知德翔公司，德翔公司乃於
    100年5月9日具狀聲請參加訴訟以輔助被告，揆諸上揭規定
    ，應予准許。
貳、實體部分
一、原告起訴主張：
（一）訴外人信富公司出口尼龍紗乙批，共重67,102.8公斤之系
      爭貨物，分裝於編號CAIU0000000、DFSU0000000、TCNU00
      00000之3只貨櫃內，委託被告運送，被告乃簽發編號TAIH
      KGJ05304T01載貨證券，並轉而委託參加人德翔公司以Ara
      bin Express輪（下稱系爭貨輪）第931S航次自臺中運送
      至香港，參加人並簽發編號TAH2C0805之載貨證券。上開
      編號CAIU0000000、DFSU0000000貨櫃於海上運送途中落海
      滅失，編號TCNU0000000貨櫃內裝載之尼龍紗短少37捲、1
      283捲受海水浸濕，經原告委任訴外人寶島公證有限公司
      （下稱寶島公司）查勘後，認信富公司因此受有新臺幣（
      下同）4,576,440元之損失。本件被告受信富公司委託運
      送系爭貨物，為系爭貨物之運送人，依海商法第63條、第
      62條第1項規定，對於系爭貨物之裝卸、搬移、堆存、保
      管、運送及看守，應為必要之注意及處置，並須使承運系
      爭貨物之船舶具備堪航能力，使貨物不致毀損滅失，否則
      須負損害賠償責任。惟系爭貨物於被告履行輔助人即參加
      人運送途中毀損滅失，被告即未履行上開法律上及契約上
      之義務，被告自應對系爭貨物之毀損滅失負債務不履行損
      害賠償責任。又若認被告非運送人，被告即係承攬運送人
      ，因被告就系爭貨物之運送簽發載貨證券，且與託運人信
      富公司約定全部費用，自得爰依海商法第5條。及民法第
      663條、第664條規定請求被告就系爭貨物毀損滅失負債務
      不履行之損害賠償責任。原告係系爭貨物保險人，已賠償
      信富公司上開損失，並受讓信富公司因系爭貨物毀損滅失
      而得對被告之一切損害賠償請求權，爰基於保險代位及債
      權讓與之規定向被告請求賠償。
（二）對被告抗辯之陳述：
   1、按民法第663條、第664條之規定，若承攬運送人簽發提單
      或與委託人就運送全部約定價額，承攬運送人即應負運送
      人責任，亦得享有運送人所得主張之權利。本件被告於98
      年8月6日在臺北填發編號TAIHKGJ05304T01載貨證券即民
      法所稱提單，及依被告出具之費用請款單（DEBIT NOTE）
      記載，被告請款項目有海運費、文件費（即提單製作費）
      、吊櫃費、電放費，可證被告就系爭貨物之運送有簽提單
      ，及被告與信富公司就系爭貨物運送全部約定價額，依上
      開法律規定，被告對系爭貨物之運送應負運送人責任。至
      就運送全部約定之價額，基於契約自由原則，任由當事人
      自行約定，只要有就運送全部約定價額即可，至約定之價
      額為何，並不影響民法第664條之適用，即不能因契約當
      事人約定之海運費低於一般行情，逕認當事人未就運送全
      部約定價額。況本件除海運費外，尚有文件費、吊櫃費及
      電放費等與系爭貨物運送有關之費用。另被告承攬運送後
      ，係以自己名義再委託參加人運送，成立新運送契約關係
      ，故被告除負承攬運送人責任外，須負運送人責任。縱認
      被告無庸負運送人責任，依民法第661條之規定，被告就
      承攬系爭貨物運送事項，對承攬運送事務之進行狀況及始
      末並未對委託人信富公司報告，如未向信富公司報告其係
      委託參加人運送；其選任之運送人即參加人非著名航運公
      司，於發生運送糾紛時，往往求償無門，且其大都轉租他
      人船公司艙位裝運貨物，無法充分掌控船舶及貨物運送流
      程，被告對運送人之選定及其他與承攬運送有關之事項，
      顯怠於必要之注意，自應對系爭貨物之滅失毀損負賠償責
      任。另參加人係被告履行輔助人，依民法第224條規定，
      被告就參加人因可歸責於自己之事由致貨物滅失毀損應負
      之責任，應與參加人負同一責任。且依最高法院21年上字
      第87號判例要旨，被告既未將其所受領之賠償物交付於原
      告，亦未將損害賠償請求權移轉於原告，被告自不得免責
      。
   2、雖海商法第69條規定有免責事由，惟徵諸最高法院96年度
      台上字第551號判決要旨及原證4之公證報告，本件系爭貨
      物係於參加人即被告履行輔助人保管期間發生喪失、毀損
      ，被告若欲主張免責，自應舉證證明其對系爭貨物之喪失
      、毀損，有海商法所定之免責事由，及關於系爭貨物之堆
      存、保管、運送、看守，已盡必要注意及處置，暨船艙及
      其他供載運貨物部分，適合系爭貨物之受載、運送與保存
      ，否則不問系爭貨物喪失、毀損之原因，是否係可歸責於
      被告之事由所致，被告均應負賠償責任。如被告依海商法
      第69條第1項第2款、第4款規定主張免責，自應先舉證承
      運系爭貨物之船舶於海上航行期間遭遇之風浪為何，及該
      風浪係無法預先知悉，否則仍無權援引上開海商法規定主
      張免責。至「船長事實陳述書」雖記載，系爭貨輪於98年
      8月7日至9日曾遭莫拉克颱風嚴重影響，惟未提出系爭貨
      輪當時所在位置，無法證明系爭貨輪確有遭遇莫拉克颱風
      。遑論，本件參加人自陳系爭貨輪未直接遭遇莫拉克颱風
      ，即未遭遇不可預料之海上意外事故或天災，而無海商法
      第69條第1項第2、4款規定之免責事由。且依最高法院85
      年度台上字第1372號判決見解，徵諸「船長事實陳述書」
      及中央氣象局於98年8月6日14時30分、15時15分及16時15
      分即系爭貨輪自台中港發航前所發布之「海上陸上颱風警
      報」之記載，系爭貨輪自台中港啟航時，已知悉預定航路
      上將有颱風存在，該輪船船長仍不理會該颱風警報，執意
      發航，則該船長即有過失；復依「船長事實陳述書」及中
      央氣象局98年8月7日11時30分發布之「海上陸上颱風警報
      」之記載，系爭貨輪自麥寮港啟航前亦已知悉麥寮港至高
      雄港航路將遭遇莫拉克颱風，船長仍冒然發航，自得認船
      長對系爭貨輪之發航有過失，均屬航行或管理船舶之過失
      。被告亦未對貨櫃之繫固作任何加強相關事宜，致裝載系
      爭貨物之貨櫃於海上航行期間掉落而滅失受損，被告對系
      爭貨物之照管顯然未履行海商法第63條規定之貨物照管義
      務，亦得認為有過失。縱於海上航行期間果真遭遇莫拉克
      颱風，致系爭貨物滅失受損，被告亦不得援引海商法第69
      條第1項第1、2、4款及第17款之規定主張免責。另依船長
      事實陳述書記載，麥寮港未拒絕系爭貨輪入港，係該輪船
      自行駛離麥寮港，且系爭貨輪駛離麥寮港錨區時亦已明白
      知悉航路上有颱風存在或將受到莫拉克颱風外圍環流影響
      。縱系爭貨輪遭遇莫拉克颱風，亦不能認係海上意外危險
      或天災，至系爭貨輪曾遭遇莫拉克颱風外圍環流，更係預
      料中之事，非屬海上意外危險或天災。遑論，系爭貨輪駛
      離麥寮港，係船長向傭船人請示後，獲得傭船人同意後所
      為，否則船長何須通知傭船人將船駛離麥寮港向南航行，
      故系爭貨輪駛離麥寮港不能認係船長所決定之航行行為，
      自無海商法第69條第1款之適用。而傭船人係被告之履行
      輔助人，依民法第224條規定，傭船人之過失即視為被告
      之過失，故傭船人指示系爭貨輪駛離麥寮港既認係有過失
      ，被告即應對傭船人上開過失行為負責，不得以船長航行
      過失免責之。
   3、編號TCNU0000000貨櫃受損嚴重，貨櫃有一大破洞，內載
      貨物包裝已破壞，裝載系爭貨物之該貨櫃於船舶上摔落及
      於高雄港卸載，櫃內貨物產生部分逸失，乃為常情。又信
      富公司提領上開破損貨櫃，於提領期間未再生有事故，公
      證報告記載上開貨櫃遺失之37捲貨物，自係發生於被告保
      管期間。且上開貨櫃內裝載之貨物包裝既遭破壞，於海上
      運送期間遭雨淋濕，回收後，除不堪使用部分外，須重新
      加以整理、包裝，始得再行出售，須再支出一定之成本，
      故信富公司以該貨物出口價之一半回收，應屬合理。另依
      最高法院98年度台上字第31號及230號判決見解，請求權
      人若以貨物之出口價格當作民法第638條第1項規定之目的
      地市價，請求運送人賠償，即與民法第638條第1項之規定
      相符。蓋貨物之目的地價，係指貨物於目的港完好之市價
      而言，一般包括成本（即買賣價額）、保險、運費、關稅
      、管理費用及合理利在內，依商人買低賣高之貿易慣例，
      系爭貨物之出口價格即買賣契約售價低於目的地市價價格
      ，乃為常態事實，若被告為相反主張屬變態事實，依舉證
      責任分配原則，自應由被告就其主張之變態事實，負舉證
      責任。
   4、依參加人98年8月3日在「航貿週刊」登載之船期廣告記載
      ，可知載運系爭貨物之系爭貨輪在臺灣預定停靠裝貨之港
      口依次為基隆港、台中港（裝船日8月6日）高雄港（裝船
      日8月7日）。且該航次未進泊麥寮港裝載或卸載貨物，故
      未預定灣靠麥寮港，則麥寮港自非該航次預定灣靠之港口
      ，系爭貨物於該航次自台中港起航後未航向預定灣靠之次
      一港口高雄港，卻航向麥寮港，已構成偏航，依海商法第
      71條反面解釋，被告應對系爭貨物之毀損滅失負賠償責任
      。
   5、信富公司為系爭貨物所有權人，因系爭貨物於海上運送期
      間滅失毀損，信富公司所有權當然受有損害，且信富公司
      迄今未能取得系爭貨物之價金，信富公司即因此受有相當
      於系爭貨物售價之損失。縱系爭貨物之風險於裝載港過大
      船船舷後即轉由買受人負擔，此係信富公司得否基於買賣
      契約向買受人請求給付價金之問題，非謂信富公司不得基
      於運送契約或承攬運送契約向被告請求賠償。蓋此二種權
      利無排斥關係，即在出賣人同時為託運人情形下，買賣標
      的物在運送期間毀損、滅失，而買受人須負擔買賣標的物
      之危險時，出賣人得選擇其於買賣契約向買受人請求給付
      價金，亦得選擇依運送契約向運送人請求賠償。本件系爭
      貨物在海上運送期間滅失受損，進口商並未受領，唯有出
      口商信富公司始得基於運送契約或承攬運送契約法律關係
      向被告請求賠償（參照民法第644條反面解釋），非謂縱
      系爭貨物之毀損滅失係因實際運送人之故意所致，被告即
      無庸負任何賠償責任，實際運送人或被告之履行輔助人即
      參加人亦無庸負任何賠償責任，否則即與公平正義原則相
      違。
   6、所謂保險利益，指因保險標的物之完好而受有利益，因保
      險標的物之毀損滅失而受有損失之謂。本件系爭貨物所有
      權人信富公司因系爭貨物毀損滅失受有損失，信富公司當
      然有保險利益。依最高法院95年度台上字第220號判決見
      解，可知(1)並非貿易條件為CIF，即得一認定買賣標的物
      之危險於裝載港通過大船欄杆後，即歸買方負擔，尚須就
      個案事實認定之。在買賣標的物裝船前已有瑕疵，或買方
      拒絕受領載貨證券並拒付價金，或買賣契約已解除等情形
      下，賣方就海上運送保險契約仍有保險利益，而得向保險
      人請求保險金之給付。(2)出賣人保險利益之有無，僅與出
      賣人得否請求保險人給付保險金有關，不影響出賣人即託
      運人對運送人損害賠償請求權。本件進口商因部分貨物於
      海上運送途中滅失而未提領，另受損之貨物於高雄港由信
      富公司領回，故進口商從未持有系爭貨物所有權。信富公
      司既於高雄港領回受領貨物由信富公司向原告請求給付保
      險金，足證信富公司與進口商合意解除系爭貨物買賣契約
      ，在此情況下，信富公司當然有保險利益。退步言，縱信
      富公司無保險利益，亦不影響信富公司基於運送契約或承
      攬運送契約法律關係，對被告所有之債務不履行損害賠償
      請求權。又保單上雖記載若有保險理賠事宜，應由香港之
      保險代理人處理，係因系爭貨物係出口至香港，原告預設
      在一般正常情況下，受貨人應可提領貨物，若受貨人於領
      貨後發現貨損，原告則指定由香港之公證公司作公證，並
      代為處理相關理賠事宜。此記載純粹係原告預為處理保險
      事故所為，與何人持有保險利益無關，故不能因保單上有
      此記載，即認定出口商信富公司無保險利益。
   7、依原證1之載貨證券記載，信富公司與被告約定之貨物交
      付方式係採「電報放貨」（SURRENDERED），故系爭貨物
      之載貨證券原本於貨物裝船後信富公司即交還予被告，信
      富公司未持有載貨證券原本。另由被告願將受損貨櫃交予
      信富公司，足證信富公司係有權向被告主張權利之人。原
      告與信富公司就系爭貨物訂有保險契約，原告為保險人，
      信富公司為被保險人。信富公司出售系爭貨物（裝載於3
      只貨櫃）係在台中港至高雄港海上運送途中，發生裝於2
      只貨櫃內之貨物落海滅失，另1只貨櫃裝之貨物發生部分
      滅失及部分受損，系爭貨物即保險標的物之所有權尚未移
      轉予進口商，依保險法第18條反面解釋，信富公司仍係保
      險契約之被保險人。且系爭貨物在進口商提領前已發生部
      分滅失，部分由信富公司領回，信富公司未取得價金，信
      富公司對系爭貨物之滅失即受有損失，信富公司自有權依
      保險契約請求給付保險金，原告已依保險契約理賠信富公
      司因系爭貨物滅失受損給付信富公司4,576,440元，依保
      險法第53條規定即得代位行使信富公司對被告之請求權。
      縱認原告無權代位行使保險法第53條請求權，惟信富公司
      已將其就系爭貨物滅失受損對被告取得之一切請求權利轉
      讓與原告，原告亦得基於債權讓與之規定，向被告請求賠
      償。
（三）聲明：被告應給付原告4,576,440元，及自起訴狀繕本送
      達翌日起至清償日止，按年息5%計算之利息；並願供擔保
      請准宣告假執行。
二、被告則以：
（一）依最高法院92年度台上字第1121號、第2723號裁判見解，
      承攬運送契約與物品運送契約乃相異之二種契約態樣，請
      求權基礎各異，相關權利義務亦不同。本件被告係以自己
      名義，受信富公司委託，為信富公司計算，與另一實際運
      送人即參加人訂立運送契約，使之運送系爭貨物，而受報
      酬之人，實際為託運人運送物品之運送人為參加人。原告
      既就承攬系爭貨物運送事項，對原告始終盡其報告義務，
      就承攬運送事務之進行狀況及始末對託運人為報告，並指
      定由國際著名航運公司之參加人實際運送，已盡其不背指
      示義務等承攬運送人對託運人之計算義務，未怠於善良管
      理人之注意，被告就系爭貨物之滅失，依民法第661條規
      定但書要無對原告負損害賠償責任之事由。縱認被告應對
      原告負運送人之同一責任時，原告自當提出被告請求全部
      運費之請款單據暨已給付被告全部運費之收據。惟觀被告
      開立與信富公司DEBIT NOTE之海運費，每一呎貨櫃僅收美
      金10元，與業界海外運送貨櫃之運送費用相較，顯低於一
      般市價，究其理由係因被告與信富公司間係成立承攬運送
      契約，所收海運費非實際運送費用，係承攬運送之報酬，
      該金額之低，顯不可能為託運人負擔運費之總額，雖被告
      向信富公司請款單請款之項目包含海運費、文件費、吊櫃
      及電放費，依民法第98條規定，意思表示應以當事人真意
      為原則，不得拘泥於所用文字。該請款單上海運費實為承
      攬運送報酬；文件費及吊櫃費僅被告作為承攬運送為託運
      人信富公司所墊付予實際運送人即參加人之費用；電放費
      則係被告為託運人承攬運送所產生之電收手續費；至實際
      運送人開予被告發票上載明海運費4,943元，託運人信富
      公司並未給付該費用，被告漏未向信富公司請求，非本件
      運送無運送費用存在，僅係被告先代託運人墊付。故被告
      與信富公司間無就運送全部約定價額之情形，無民法第66
      4條就運送全部約定價額或填發提單於委託人者而依同法
      第663條負運送人責任之情，僅係負承攬運送人責任。
（二）被告未簽發提單予信富公司，僅給予其電放提單，該電放
      提單非民法第664條所稱提單，不符民法第664條所稱「承
      攬運送人填發提單於委託人者」，被告自不依民法第664
      條負擬制運送人責任。蓋此「電報放貨」之通知學理上稱
      為海上貨運單（Ses Waybill）海運實務上有稱直放提單
      或電放提單，與一般海運提單即載貨證券有別。
（三）98年8月5日至8月10日時值中度颱風莫拉克侵台，被告雖
      已盡貨物照管義務，仍不敵暴風雨致託運人之貨物落海及
      濕損，系爭貨物毀損係因船長、船員航海上或管理上之過
      失所致而遭遇不可預測之天災風險，非因運送人及其受僱
      人之過失所致，被告得依海商法第69條第1項第1、2、4、
      12、15款及第17款之事由主張免責。蓋莫拉克颱風侵襲臺
      灣時，造成八八水災，中央氣象局於98年8月5日至8月10
      日發布莫拉克颱風海上陸上警報，依中央氣象局提供之雨
      量及風勢資料於臺中、臺南、高雄的氣象觀測站所測得雨
      量較往年增加、風勢較往年同時段強。依船長出具之海事
      報告，發生事故當時之風速於實務上已該當天災或不可抗
      力之程度，顯見系爭貨損主因係遭遇航程中不可預見之惡
      劣風浪所致，亦或因船長、船員於航行或管理船舶之行為
      而有過失所致，均與對於船長、海員無指揮或控制權之承
      攬運送人即被告無關。況依船長海事報告系爭貨輪於航行
      中，受莫拉克颱風影響嚴重搖晃及顛簸，船長及海員就任
      何可防止船及貨物毀損之措施皆已採取，仍發生2只貨櫃
      落海，及1只貨櫃受撞擊致系爭貨物有濕損、滅失，可謂
      已盡海商法第62、63條規定之義務，依海商法第69條第1
      項第1款、第2款、第4款及第17款規定運送人就「船長、
      海員航海上或管理上之過失」、「海上或航路上之危險、
      災難或意外事故」，或「天災」所生之毀損滅失，或「其
      他非由於運送人或船舶所有人本人之故意或過失及非因代
      理人、受僱人之過失所致」之損害，被告自不負損害賠償
      責任。
（四）依民法第638條第1項規定，運送物有喪失、毀損或遲到者
      ，其損害賠償額，應依其「應交付時」「目的地」之價值
      計算之。該價值即應以運送物應交付時目的地之實際價值
      為準，與所謂貨物出口價格或離案價格不同，雖國際貿易
      商品輸出價格，通常較輸入國目的地之價格為高，惟國際
      貿易貨物之市價瞬息萬變，本件系爭貨物依約究應於何時
      交付？其目的地之價值為何？原告應盡舉證責任。如原告
      僅以「商業發票」所載之價格計算其損害賠償數額，依最
      高法院88年度台上字第2710號裁判見解，即尚未盡其舉證
      證明之義務，非法院得據以論斷損害賠償價額之證明方法
      。遑論，依公證報告中譯本第4-5頁，原告係依保險契約
      按發票金額加計一成理賠予原告。原告另計一成之增加費
      用僅係保險契約上約定所作決定，非屬被告應負擔之損害
      賠償責任。又公證報告內就系爭受損之1只貨櫃貨物受損
      程度乃由原告與受貨人自行協商定之，無說明或證明貨損
      範圍之過程及結果，僅輕率認定殘值僅剩每公斤40元，即
      受損範圍每公斤43元，計受損827,535元（1283捲15公
      斤43元＝827,535元），被告否認關於上開殘值估計及
      該部分損害之計算。且系爭受濕損之貨物係由信富公司自
      行拖回其倉庫檢驗，所稱除落海2只貨櫃外，另遺失37捲
      貨物，原告無法舉證證明係被告保管中所遺失，被告亦否
      認該37捲貨物之損失應由被告負責。
（五）聲明：原告之訴駁回；若受不利判決，願供擔保請准宣告
      免為假執行。
三、參加人則以：
（一）否認系爭貨物發生毀損時，信富公司係系爭貨物所有權人
      ，原告應提出系爭貨物買賣合約以證明。倘認信富公司於
      系爭貨物滅失時有權向買受人請求買賣價金，又有權向運
      送人請求損害賠償，豈非出賣人有雙重得利，或至少原告
      應證明系爭貨物買受人尚未支付價金。
（二）依公證報告第8.2項記載，本件貿易條件係CIF HongKong
      。CIF貿易條件是貨物越過船舷後，貨物毀損滅失之風險
      即轉由買受人負擔，出賣（託運人）之權益自不生影響，
      自無損害可言。次依最高法院95年台上字第220號判決見
      解，一般依CIF條件，貨物裝船後風險歸買方負擔，保險
      利益即隨同移轉。惟在買方拒絕受領載貨證券並拒付價金
      時，保險利益始尚未移轉，尚難謂出賣人無保險利益。本
      件買受人無拒絕付款並將押匯文件退回信富公司之情形，
      自仍適用一般原則，即保險利益於裝船後已移轉，原告理
      賠予信富公司即與保險法第17條規定未合。遑論，原告主
      張系爭貨物係在裝船後，海上運送期間發生毀損，風險即
      轉由買受人（受貨人）負擔，出賣人（託運人）信富公司
      於貨物出險時即無保險利益可言，原告身為保險人，明知
      系爭貨物裝船後，信富公司已無保險利益，則運送事故受
      有損害者，係買受人，故原告保單左上角載明若有保險理
      賠事宜，應由香港之保險代理人處理，益見臺灣之被保險
      人信富公司已無求償權利。至系爭貨物究何時移轉所有權
      ，應由原告舉證證明。縱信富公司於系爭貨物裝船後，未
      移轉所有權，但運送中貨物滅失風險既歸買受人負擔，信
      富公司即無損害，自無所謂損害賠償請求權轉讓予原告。
      且信富公司就系爭貨物並無損害，原告之請求權即不存在
      。
（三）否認原證13船期之正確性及系爭貨輪有偏航之事實。依船
      長陳述書，運送系爭貨物之系爭貨輪於98年8月7日至8月9
      日因遭遇莫拉克颱風侵襲，莫拉克颱風風力達10級以上，
      造成臺灣重大災害，系爭貨輪亦不能倖免，船長雖採取一
      切預防措施，包括全速將船舶向南行駛，仍不能避免損害
      ，致貨櫃落海，則系爭貨物毀損係因天災不可抗力所致。
      蓋系爭貨輪於98年8月6日至9日之位置係由臺中航向麥寮
      ，再航向香港（原未預定灣靠高雄），參諸當時莫拉克颱
      風相對位置之颱風警報，系爭貨輪並未直接遭遇莫拉克颱
      風。嗣系爭貨輪被麥寮港拒絕入港後，高雄港亦於98年8
      月7日00：45至8月9日16：00宣布管制進港，始於8月7日
      加速駛離颱風中心地帶，但仍受到颱風外圍環流影響，在
      約北緯21度57分4秒、東經119度49分8秒發生貨櫃或海損
      之意外，足證系爭貨物毀損係因莫拉克颱風所致。雖系爭
      貨輪於98年8月6日自臺中發航時，莫拉克颱風警報已發布
      ，但距離臺灣仍有640公里遠，而颱風生命期有長有短，
      移動速度及行徑方向皆有變化，甚連中央氣象局均無法準
      確預測，原告主張被告「應可預見」已非屬實。參諸日前
      中央氣象局針對桑達颱風發布颱風警報，事實上該颱風對
      臺灣及週邊海域影響甚小，倘只要一有海上颱風警報發布
      ，船隻全部均不得出航，即與實務不符，且有礙船舶航行
      及貨物運送。本件莫拉克颱風移動速度及行徑方向雖一再
      飄移變化，依船長陳述書記載，船長亦已一再調整航向及
      航速，並採取一切預防措施，包括對貨櫃加強繫固等，難
      謂未對颱風嚴加戒備，被告自得援引海商法第69條第1條
      第2、4款免責事由。且船長面對颱風操船及船舶航行有其
      專業判斷，憑其經驗及專業判斷決定駛離麥寮港向南航向
      高雄，以避開颱風中心地帶，運送人必須予以尊重，即使
      系爭貨物貨櫃落海滅失及損害係因船長判斷失誤，有航行
      及管理船舶之過失，被告仍得依海商法第69條第1項第1款
      主張免責。縱原告稱船長有通知傭船人（CHARTER PARTY
      ，其譯文有誤），該通知並不等同傭船人有指示船長出航
      ，船長為躲避颱風，駛離錨區及航向、航速均係船長自行
      決定。縱傭船人有指示船長（參加人否認），亦非被告指
      示船長航行，被告猶有權主張船長航行或管理船舶過失之
      免責事由。遑論，駛離麥寮港錨區未必就會造成貨櫃落海
      之結果，原告復未證明其間之「相當因果關係」，傭船人
      亦非被告之履行輔助人，原告主張即有未合。
（四）本件原告尚未提出2只貨櫃之載貨證券，亦未依民法第638
      條規定，證明系爭貨物之目的地市價，原告對系爭貨物毀
      損、滅失部份即迄未依法舉證證明。至就系爭貨物毀損部
      分，原告雖委請公證公司出具意見計算貨物殘值，該公證
      報告頁末有關貨損數額及責任，應由保險人即原告確認及
      批准後方為有效，足證該公證報告即有偏頗，參加人否認
      其計算為真，該計算亦與上開法令相違。
（五）聲明：原告之訴及其假執行之聲請均駁回；若受不利判決
      ，願供擔保請准宣告免為假執行。
四、本院之判斷：
    本件原告請求被告損害賠償，被告以上詞置辯，則本件應審
    究者厥為：1、訴外人信富公司就本件貨物有無保險利益？2
    、被告於本次運送為運送人或承攬運送人？3、被告得否依
    海商法第69條第1項第1款、第2款、第4款及第17款主張免責
    ？4、如被告未能免責且須付損害賠償責任，被告之賠償金
    額為多少？經查：
（一）訴外人信富公司就本件貨物有保險利益：
   1、按所謂CIF係指賣方於起運地裝貨港船上交貨，故賣方僅
      負責洽船、裝船並預付目的地港海上運費及負責洽購海上
      保險並支付保費。暨於貨物通過大船欄杆前之風險歸賣方
      負擔而已。在貨物通過大船欄杆之後，其風險即歸買方負
      擔。惟如買賣之一方違約致影響契約效力時，例如賣方裝
      船遲延，或裝船前標的物有重大瑕疵已不合於債之本旨，
      買方拒絕受領載貨證券並拒付價金，甚或已解除買賣契約
      等情形，因買方不收受載貨證券，尚非標的物之占有人，
      則持有載貨證券之賣方，在此情況下尚難謂其就海上運送
      保險契約無保險利益（最高法院95年度台上字第220號判
      決意旨參照）。
   2、查訴外人信富公司出口尼龍紗乙批，分裝3只貨櫃，委託
      被告運送；被告復委託參加人自台中運送至香港。嗣於海
      上運送途中2只貨櫃落海，另1貨櫃裝載之尼龍紗短少37捲
      、1283捲受海水浸濕等事實為被告所不爭執（見本院100
      年4月18日言詞辯論筆錄）。而證人即信富公司胚布檢查
      專員黃世民於本院結證稱：「（問：就本院100年8月29日
      函所附商業發票及裝箱單之貨物有無送給買受人？）該貨
      裝船後，船至外海就掉落海上，或浸水毀損並無法交給買
      受人，三個貨櫃的貨物都沒有交付。（問：買受人有無支
      付貨款？）沒有。」等語（見本院100年10月19日言詞辯
      論筆錄）。則信富公司所出口之系爭貨物即已落海滅失或
      濕損，且濕損部分之貨物亦由信富公司領回，自無貨物交
      付予買受人，依經驗法則判斷，買受人自不可能給付系爭
      貨物之貨款，是證人黃世民上開所證與經驗法則相符，堪
      予採信。
   3、系爭貨物之買賣交易條件雖為CIF，但買受人未能收受系
      爭貨物，且未給付貨款，則依上開判決意旨可知，出貨人
      即信富公司就本件海上運送保險契約仍有保險利益。而原
      告係系爭貨物保險人，並已賠償信富公司4,576,440，有
      保單及匯款通知單各1份在卷可證。原告受讓信富公司因
      系爭貨物毀損滅失及本件海上運送之一切損害賠償請求權
      ，則原告主張基於保險代位及債權讓與之規定向運送人即
      被告為本件請求，於法尚無不合。
（二）被告於本件運送應負運送人責任：
   1、按稱承攬運送人者，謂以自己之名義，為他人之計算，使
      運送人運送物品而受報酬為營業之人；運送人，則係以運
      送物品或旅客為營業而受運費之人，此觀民法第660條、
      第622條規定自明。是承攬運送人與運送人之區別在於承
      攬運送人係使運送人運送物品，而非自己實行運送，其與
      運送人訂立運送契約，係為他人計算。次按若承攬運送人
      簽發提單或與委託人就運送全部約定價額，承攬運送人即
      應負運送人責任，亦得享有運送人所得主張之權利，民法
      第663條、664條分別定有明文。
   2、本件被告抗辯稱未簽發提單予信富公司，但查被告於98年
      8月6日在臺北填發編號TAIHKGJ05304T01載貨證券予信富
      公司之事實，有載貨證券1份在卷可證。被告復於其對參
      加人提起損害賠償起訴狀中表示：「訴外人信富公司尼龍
      紗……，委託原告萬達公司運送，此有萬達公司於西元20
      09年8月6日簽發之編號TAIHKGJ05304T01載貨證券（分提
      單）可稽。嗣後，原告（萬達公司）復與被告德翔公司訂
      立運送契約，……此有德翔公司簽發之編號TAH2C0805載
      貨證券（主提單）可證。」等情，有被告於100年1月11日
      民事陳報之民事起訴狀影本1份在卷可參。按提單固有主
      提單與分提單之分，其由運送人於接受空運送貨物時所簽
      發者，稱為主提單；而由貨運承攬人所簽發者，稱為分提
      單。惟是否為運送人或承攬運送人，仍應由其所簽發提單
      文義表面是否顯示係由標明運送人所簽發者為判斷。
   3、查被告所簽發之載貨證券上已載明民法第624條第2項、第
      625條第2項第3款所規定之託運人之姓名及住址等應記載
      事項，並載明運費數額「依安排」計算，且為預付，足認
      該記載已符合民法第624條、第625條所規定之提單應記載
      事項，應視為民法所規定之提單。況依被告出具之費用請
      款單記載，被告請款項目有海運費、文件費、吊櫃費、電
      放費，已就系爭貨物運送全部約定價額，被告雖以約定海
      費過低，實為運費等語為抗辯，但查被告未能提出其與信
      富公司上開海運費之約定係屬承攬運送費用之證明，其上
      開所辯尚難採取。被告既係以運送人身分簽發上開提單予
      信富公司，且就系爭貨物運送全部約定價額，則依上開民
      法第663條規定自應負運送人之責任。被告以未與委託人
      即信富公司就運送全部約定價額，且並未自行運送，不負
      運送人之責等語，於法未合，不足採取（最高法院90年度
      台上字第1244號判決意旨參照）。
（三）被告以商法第69條第1項第1款、第2款、第4款及第17款主
      張免責，為無理由：
   1、按運送人或船舶所有人於發航前及發航時，對於下列事項
      ，應為必要之注意及措置：一、使船舶有安全航行之能力
      。二、配置船舶相當船員、設備及供應。三、使貨艙、冷
      藏室及其他供載運貨物部分適合於受載、運送與保存。運
      送人對於承運貨物之裝載、卸載、搬移、堆存、保管、運
      送及看守，應為必要之注意及處置。海商法第62條第1項
      、第63條分別定有明文。另海商法第69條第1項第1款、第
      2款、第4款及第17款固規定運送人就「船長、海員航海上
      或管理上之過失」、「海上或航路上之危險、災難或意外
      事故」，或「天災」所生之毀損滅失，或「其他非由於運
      送人或船舶所有人本人之故意或過失及非因代理人、受僱
      人之過失所致」之損害，不負損害賠償責任。然按海上貨
      物運送人之過失，我國海商法仿世界各國之立法例，採推
      定之過失責任主義，即關於運送人之責任，只須運送物有
      喪失、毀損情事，經託運人或受貨人證明屬實，而運送人
      又未能證明運送物之喪失、毀損，有海商法所定之免責事
      由，且關於貨物之裝卸、搬移、堆存、保管、運送、看守
      ，已盡必要注意及處置，暨船艙及其他供載運貨物部分，
      適合於受載、運送與保存。則不問其喪失、毀損之原因，
      是否係可歸責於運送人之事由，運送人均應負法律上或契
      約之責任（最高法院96年度台上字第551號判決意旨參照
      ）。依上開說明被告依海商法第69條規定主張免責，自應
      負舉證責任。
   2、按所謂天災，係屬自然所引起之災變，為人力所不能控制
      。近年來科技發達，天氣預報日新月異，颱風之預測已甚
      正確，若明知颱風逼近，而仍貿然發航，致貨物發生毀損
      滅失，自不得諉係天災而主張免責（最高法院85年度台上
      字第1372判決意旨照）。查船長陳述書固記載：系爭貨輪
      於2009年8月6日駛離台中，航向麥寮港，自麥寮港出發後
      ，由於受到莫拉克颱風影響，船舶於8月9日駛抵高雄港。
      …8月6日16：24本地時間：船舶駛離台中航向麥寮…8月
      6日19：45本地時間：船舶駛離（麥寮）錨區…在2009年8
      月7日至8月9日船舶駛離麥寮港的航程中，船舶遭遇到莫
      拉克颱風嚴重影響，船舶經歷惡劣天候，般舶嚴重的翻轉
      上下搖晃，海水全程沖捲上甲板，航向及航速一再調整，
      以減少船舶縱晃及橫搖。縱使所有預防措施都已實施，但
      在約北緯21度57分4秒，東經119度49分8秒，2009年8月8
      日7時至8月9日11時15分，本地時間，有15只貨櫃陸續落
      海，19只甲板貨櫃包含1只危險貨櫃起火毀損，事後因大
      雨澆熄船上大火等語，有參加人提出之船長陳述書及中譯
      本在卷可參。然中央氣象局於98年8月5日20時30分就莫拉
      克颱風警報第1報中稱警戒區域為台灣北部海面、東北部
      海面及台灣東南部海面；於8月6日14時30分颱風警報第7
      報中已說明莫拉克颱風瞬間最大陣風為15級，海上警戒區
      域及事項為台灣附近各海面之航行及作業船隻應嚴加戒備
      ；於同日15時15分之第7-1報亦同，有上開海上、陸上颱
      風警報資料在卷可參。則依上開「船長事實陳述書」及中
      央氣象局發布資料可知，系爭貨輪自麥寮港啟航前，甚至
      自台中啟航前均得以知悉其航程將受莫拉克颱風影響，船
      長仍冒然發航於警戒海域，因而致系爭貨物發生毀損滅失
      ，則依上揭說明，被告自不得諉係天災而主張免責。另參
      加人辯稱船長未取得傭船人之同意，其上開所為係船長個
      人之過失等語，但查船長於通知傭船人後始將船駛離麥寮
      港向南航行，而被告及參加人未能舉證證明船長未得傭船
      人之同意，而擅自由麥寮港啟航，是其主張海商法第69條
      第1款之免責，亦不足採。
   3、綜上，被告未能對其主張之免責事由為舉證證明，是其上
      開免責主張，不足採取。
（四）被告須負責賠償價額為4,160,400元：
   1、按海商事件，依本法之規定，本法無規定者，適用其他法
      律之規定，海商法第5條定有明文。運送物有喪失、毀損
      或遲到者，其損害賠償額，應依其應交付時目的地之價值
      計算之，民法第638條第1項定有明文。而此項損害額之計
      算，係以「到達港貨物完好市價」，減去「貨物損害後在
      到達港市價」。所謂「貨物損害後在到達港市價」，一般
      包括成本、保險、運費、關稅、管理費用及合理利潤而言
      （楊仁壽著海上貨物索賠81年2月版第77頁參照）。另按
      「衡諸常情，被上訴人出口系爭貨物至目的地港之銷售價
      格，一般係以在台灣購買之成本加上運送、關稅等費用，
      再加上其應有之利潤計算；又衡以進口貨物之進口價格原
      則上較目的地相同貨物之市場價格便宜，乃為常態，因此
      請求權人依目的地港進口貨物之進口價格當作目的地之市
      價請求賠償，並無不合。」（最高法院98年度台上字第31
      號判決意旨參照）。
   2、查系爭貨物係由訴外人永隆公司以4,930,200元買受之事
      實，業經證人黃世民於本院結證在卷，復有商業發票在卷
      可供佐證。雖商業發票上所載受貨人為光記國際物流有限
      公司，但查系爭貨物實際買受人為永隆公司，已由證人黃
      世民證稱在卷，而系爭貨物買受人為何人，並不影響信富
      公司之權益，則證人黃世民自無為虛偽陳述之動機；再者
      於國際貿易習慣常因有某種因素而借名或委由第三人受貨
      ，但實際交付予買受人之情事，是證人黃世民所述，堪信
      為真實。又本件經函請中華旅行社鑑定系爭貨物於預定到
      達香港期間之價額，因故無從鑑定，而依原告所提出系爭
      貨物出口所開立之商業發票所示，系爭貨物之出口價格為
      4,930,200元，實重59,400公斤，有商業發票在卷可參，
      則每公斤之出口價額為83元（該價格已包含信富公司之利
      潤在內），是依商人買低賣高之常情及上開判決意旨可知
      ，本件原告以系爭貨物之出口價額對被告為請求，應屬可
      採。
   3、再者，寶島公司出具之公證書記載：「依據提單記載，共
      有3只貨櫃於2009年8月6日由台中台灣運送至香港，經會
      同有關單位檢查該貨物，編號CAIU0000000及DFSU0000000
      0貨櫃已滅失。另經本公司全面檢查就於2004年11月製造
      編號TCNU0000000貨櫃，該貨櫃頂部已嚴重破損並用防水
      布蓋住破損處。…裝於該貨櫃中之貨物受有濕損，凹陷及
      從棧板上滑落等情事。針對濕損之原因，本公司就濕損貨
      物進行銷酸鹽檢測，檢測結果非鹽水濕損。…經公證檢驗
      完畢，本公司將結果及建議向被保險人陳述，經過幾次溝
      通，被保險人同意自行折價收回貨損部分，以每公斤40元
      收回，最後求償金額為兩只滅失貨櫃中貨物之價金3,286,
      800元、短少貨物之價金46,065元、濕損貨物扣除收回總
      額之價金827,535元，以上金額×1.1為求償金額，共計
      4,576,440元」等情，有寶島公司之公證報告及中譯本在
      卷可參。原告並依上開求償金額賠付予被保險人信富公司
      ，並經信富公司讓與上開債權等情，有保單、匯款通知單
      、代位求償收據在卷可證。
   4、依上開公證書內容可知編號TCNU0000000貨櫃係從棧板上
      滑落，頂部嚴重破損，且短少37捲尼龍紗之事實，查該貨
      櫃既已破損，且由棧板上滑落，系爭貨輪上復有多只貨櫃
      落海失，則依經驗法則判斷，該破損貨櫃內之貨物因而部
      分逸失，亦屬常情。況且信富公司提領上開破損貨櫃後並
      未再生有其他事故，是原告主張上開貨櫃於運送期間短少
      37 捲尼龍紗之事實堪予採信。又濕損部分，因該尼龍紗
      被水浸濕，已嚴重影響其使用效益，除部分不堪使用已無
      價值外，可使用部分亦須重新處理，則信富公司以低於出
      口價一半即每公斤40元之價額回收，亦屬合理。
   5、綜上，信富公司因本事件所造成之損害金額應為4,160,40
      0元，其中含滅失2只貨櫃中貨物之價額3,286,800元（計
      算式：2×19800公斤×83元＝0000000元）、短少37捲貨
      物之價額46,065元（計算式：37捲×15公斤×83元＝4606
      5元）、濕損貨物扣除收回總額之價額827,535元（計算式
      ：1283捲×15公斤×《83元＋40元》＝827535元）。另按
      債務人於受通知後，所得對抗讓與人之事由，皆得以之對
      抗受讓人。民法第299條第1項定有明文。是債權受讓人不
      得取得大於讓與人之權利，信富公司得對被告請求之金額
      既為4,160,400元，原告受讓信富公司之債權依上開說明
      ，其僅能於上開範圍內為請求。原告以其與信富公司間約
      定加計1成所為給付部分為請求，洵屬無據。
五、綜上所述，原告依據運送契約、債權讓與之法律關係，請求
    被告給付4,160,400元，及自起訴狀繕本送達翌日即99年8月
    14日起至清償日止，按年息5%計算之利息部分，為有理由，
    應予准許；逾此部分為無理由，應予駁回。
六、兩造陳明願供擔保，聲請宣告假執行或免為假執行，經核原
    告勝訴部分，合於法律規定，爰分別酌定相當之擔保金額宣
    告之；原告其餘假執行之聲請，因訴之駁回而失所依據，不
    予准許。
七、本件事證已臻明確，兩造其餘之攻擊防禦方法，經審酌後，
    認與判決基礎之事實及結果並無影響，爰不一一贅述，併此
    敘明。
八、訴訟費用負擔之依結論據：民事訴訟法第79條，判決如主文
中    華    民    國    100    年    11    月   30    日
                  民事第一庭    法  官  周玉蘭
以上正本係照原本作成。
如對本判決上訴，須於判決送達後20日內向本院提出上訴狀（須
附繕本）。如委任律師提起上訴者，應一併繳納上訴審裁判費。
中    華    民    國    100    年    11    月   30    日
                                書記官  董美惠